【裁判字號】    92,簡上,110
【裁判日期】    920724
【裁判案由】    返還借款
【裁判全文】
臺灣板橋地方法院民事判決    九十二年度簡上字第一一○號
    上  訴  人  丙○○
    訴訟代理人  乙○○
                          （送達代收人：李樂濟律師
                            住台北縣永和市○○路○段六號八樓）
    被上訴人    甲○○      住台北縣土城市○○街二巷八號十三樓
右當事人間請求返還借款事件，上訴人對於中華民國九十二年三月二十日本院板橋簡
易庭九十一年度板簡字第二二九一號第一審判決提起上訴，本院判決如左：
    主  文
上訴駁回。
第二審訴訟費用由上訴人負擔。
    事  實
甲、上訴人方面：
一、聲明：求為判決：(一)原判決廢棄。(二)被上訴人應給付上訴人新台幣（下同）伍拾
    萬元及自起訴狀繕本送達翌日起至清償日止按年息百分之五計算之利息。
二、陳述：除與原判決記載相同者，茲引用之外，補稱：
    (一)上訴人起訴請求被上訴人有區分先後位之權利：上訴人請求被上訴人返還五十
      萬元係先依借貸之法律關係向被上訴人請求返還，惟若被上訴人否認有借貸之
      法律關係時，則上訴人改依不當得利之法律關係向被上訴人請求返還，詎原審
      判決僅以不當得利法律關係判決駁回上訴人之起訴，恝置借貸之法律關係而不
      論，顯有違法。
    (二)被上訴人確實有收受上訴人系爭金錢：次查此系爭金錢係上訴人直接匯入被上
      訴人之帳戶內，再由被上訴人領出，姑否論是否真係被上訴人之公公自己至郵
      局領出，單由上訴人匯入被上訴人之帳戶內而言，被上訴人確實有收受上訴人
      系爭金錢。
    (三)否認本件系爭金錢係給與訴外人林慶芳：再查證人林慶芳應分得之五十萬元已
      由渠配偶林蔡霞代為領取，故證人林慶芳到庭證稱「被上訴人是幫我在協議書
      收款人簽名，錢是上訴人給我的」云云，並不實在。
    (四)否認被上訴人是代渠公公林慶芳簽名：又查證人林慶芳證稱上訴人「係幫我在
      協議書收款人簽名」云云，然證人並非不識字亦無不可簽名之理由，被上訴人
      亦無以幫證人簽名之答辯，是此情形顯然有違常態之變態事實而屬虛假，縱證
      人無法簽名，仍依社會經驗乃會由其配偶代為領取及簽名始符常態，且本件事
      實中，證人林慶芳應分得之五十萬元已由渠配偶林蔡霞代為領取及簽名，故證
      人所述並不實在。
    (五)協議書並無被上訴人代為簽名之文義：末查被上訴人係從事保險業者，對文義
      審酌上較一般人為謹慎，是協議書已載明「收款人」，被上訴人確有向上訴人
      借得系爭金錢後始有可能簽名於上，今被上訴人舉其公公為渠有利之證詞，然
      此證詞顯與社會一般經驗與常態有違而不可採，故被上訴人確實向上訴人借款
      五十萬元，應屬無誤。
    (六)綜上，原審判決顯有違誤，應予廢棄，爰請判決如上訴之聲明所示。
三、證據：援用第一審所提證據。
乙、被上訴人方面：
一、聲明：求為判決駁回上訴。
二、陳述與證據：引用原判決之記載，並援用第一審所提證據。
    理  由
壹、程序部分：
一、本件上訴人未於言詞辯論期日到場，核無民事訴訟法第三百八十六條各款所列情
    形，爰依被上訴人之聲請，由其一造辯論而為判決。
二、按上訴於第二審之簡易案件，為訴之變更或追加，非經他造之同意不得為之，但
    請求之基礎事實同一者，不在此限，民事訴訟法第四百三十六條之一第三項、第
    四百四十六條、第二百五十五條第一項第二款定有明文。經查上訴人於原審九十
    二年二月二十三日審理時因被上訴人否認借款存在，乃將訴訟標的變更為不當得
    利請求權，嗣於同年六月十九日本院行準備程序時具狀陳稱：上訴人起訴請求被
    上訴人有區分先後位之權利，詎原審法院判決僅以不當得利法律關係判決駁回上
    訴之起訴，恝置借貸之法律關係而不論，顯有違法云云，其指摘原審認定本件之
    訴訟標的為不當得利法律關係部分，雖有未當，惟既於前開書狀陳明中其主張之
    請求權有借貸、不當得利先後位之區分，並欲本院併審借貸之法律關係，就借貸
    之法律關係部分雖屬訴訟標的之追加，惟上訴人請求之基礎事實同一，核與前揭
    規定相符，應予准許。
貳、實體部分：
一、上訴人起訴主張：於民國七十六年十二月間，因上訴人為其所有坐落於台北縣新
    店巿中央新村十二張段一筆土地和太平洋建設股份有限公司於台灣高等法院訴訟
    中，經上訴人之兄弟同意後賣出乙筆土地後，將價金發給上訴人之兄弟，被上訴
    人係上訴人大哥之媳婦，見上訴人有此資金，遂以資金短缺而必須給付他人會款
    為由，向上訴人借款新台幣（下同）五十萬元，因屬臨時性且與上訴人係姻親關
    係，遂亦利用簽署協議書為借款之證明。嗣上訴人因他案訴訟及其他之故而疏於
    催討。近年，上訴人整理家中文件時，始發現此借款之證據即協議書而積極向被
    上訴人催討，遂於九十年十一月間以新店郵局存證信函第三二三號函向被上訴人
    請求九十年十二月十日協議返還是項款項，被上訴人竟對上訴人之催討置若罔聞
    。為此，上訴人依借貸與不當得利之法律關係，請求被上訴人返還其收受之五十
    萬元，及自起訴狀繕本送達之翌日起算之法定遲延利息。被上訴人則以：上訴人
    於七十六年間賣出台北縣新店巿中央新村十二張段一筆土地，得款一千八百多萬
    ，協議分給兄弟及侄子（即長孫）各五十萬元，被上訴人為上訴人之長兄林慶芳
    之媳婦，故受林慶芳之委託代簽協議書，實際取款人為上訴人之大哥（即被上訴
    人之公公），被上訴人並未收到任何金錢，兩造間並無借貸關係，亦無不當得利
    可言等語，資為抗辯。
二、按當事人主張有金錢借貸關係存在，須就其發生所須具備之特別要件即金錢之交
    付及借貸意思表示互相一致負舉證之責任，若僅證明有金錢之交付，未證明借貸
    意思表示互相一致者，尚不能認為有金錢借貸關係存在，最高法院八十一年度台
    上字第二三七二號判決要旨著有明文。經查上訴人主張兩造間有金錢借貸之法律
    關係存在，固據其於原審提出協議書影本及存證信函影本各一件為證，惟已據被
    上訴人所否認，而依上訴人所提出之協議書影本上記載內容略為：「因父親一筆
    土地辦理丙○○君，為中央新村十二張一筆土地和太平洋公司，到高等法院打官
    司，經兄弟同意賣出，各弟無意見，先發各兄弟五十萬元」，被上訴人雖於該協
    議書之收款人簽名，惟僅能證明上訴人有交付金錢之事實，尚不能認兩造驍就借
    貸意思表示相互達成合致，是上訴人依借貸之法律關係，請求被上訴人返還借貸
    及法定遲延利息，顯屬無據，不應准許。
三、復查被上訴人抗辯其係幫公公即上訴人之大哥林慶芳簽名，而該五十萬元是由被
    上訴人之公公林慶芳領走，被上訴人並無得任何款項之事實，核與證人即被上訴
    人之公公林慶芳到庭證稱：「被上訴人是幫我在協議書收款人上簽名，錢是上訴
    人給我的，是我到郵局領出來，五十萬元確實是我拿走的」等語相符（參見原審
    九十二年三月六日之言詞辯論筆錄）。而證人林慶芳雖係被上訴人之公公，然證
    人林慶芳之配偶林蔡霞已於原審九十二年三月六日審理時證稱：曾在七十六年六
    月三十日的協議書收款人簽名，是幫我兒子林孝明領五十萬元，他是長孫可以領
    一份等語，茍七十六年六月三十日協議書之真意乃上訴人之兄弟與長孫均可領五
    十萬元，則證人林慶芳證述情節，核與常情相符，苟七十六年六月三十日協議書
    之真意乃上訴人之兄弟始得領五十萬元，長孫不與焉，證人林慶芳猶證稱：被上
    訴人係代其簽名，上訴人交付之五十萬元係其領取等語，則其配偶林蔡霞即須依
    不當得利之法律關係負返還責任，衡情證人林慶芳實無故為不利於其配偶林蔡霞
    之證詞以迴護其媳婦即上訴人之理，自堪信證人林慶芳證述情節係屬真實，足堪
    憑信。是系爭五十萬元是證人林慶芳所領走，被上訴人並無得任何款項，自無不
    當得利可言。
四、從而，上訴人主張本於借貸與不當得利之法律關係，請求被上訴人給付被上訴人
    五十萬元，及自起訴狀繕本送達之翌日起算之法定遲延利息，為無理由，不應准
    許。原審為上訴人敗訴之判決，並無不合。上訴意旨指摘原判決不當，求予廢棄
    改判，為無理由，應予駁回。
五、本件事證已臻明確，兩造其餘攻擊防禦方法，均與本判決所為前開判斷，不生影
    響，無庸逐一論述，附此敘明。
六、據上論結，本件上訴為無理由，依民事訴訟法第四百三十六條之一第三項、第四
    百四十九條第一項、第七十八條，判決如主文。
中      華      民      國    九十二    年      七      月    二十四    日
                                    臺灣板橋地方法院民事第三庭
~B審判長法官  黃麟倫
~B      法官  徐玉玲
~B      法官  何君豪
右正本證明與原本無異
本件不得上訴
中      華      民      國    九十二    年      七      月    二十四    日
~B      法院書記官  蕭興南


司法院資訊處製作；財團法人民間司法改革基金會備份。
